【裁判字號】    98,訴,509
【裁判日期】    990913
【裁判案由】    請求分配合夥賸餘財產
【裁判全文】
臺灣屏東地方法院民事判決               98年度訴字第509號
原      告  甲○○
訴訟代理人  陳旻沂律師
被      告  乙○○
訴訟代理人  孔福平律師
上列當事人間請求分配合夥賸餘財產事件，本院於民國99年8月3
0日言詞辯論終結，判決如下：
    主  文
被告應協同原告清算合夥財產。
訴訟費用由被告負擔。
    事實及理由
一、按訴狀送達後，原告不得將原訴變更或追加他訴，但請求之
    基礎事實同一者，不在此限，民事訴訟法第255條第1項第2
    款定有明文。本件原告於起訴狀先位聲明「被告應協同原告
    清算合夥財產並於清算完成後應給付原告新臺幣（下同）82
    萬元，及自起訴狀繕本送達翌日起至清償日止，按年息5 ％
    計算之利息」，備位聲明「被告應協同原告清算合夥財產」
    。嗣於民國99年8月2日言詞辯論期日，更正其先位聲明為「
    被告應給付原告82萬元及自起訴狀繕本送達翌日起至清償日
    止，按年息5％計算之利息」。核其請求之基礎事實，均係
    基於兩造合夥事業所生之爭執，爭點有其共同性，且訴訟及
    證據資料有同一性，基礎事實應屬同一，依前揭規定，自應
    准許。又原告於判決確定前，得撤回訴之全部或一部，但被
    告已為本案之言詞辯論者，應得其同意。民事訴訟法第262
    條第1項定有明文。本件原告更正先位聲明後，復於99年8月
    30日言詞辯論期日，撤回其先位聲明，被告亦當庭表示同意
    ，核與前開規定並無不符，先予敘明。
二、原告主張略以：兩造於93年間合夥購買坐落於屏東縣長治鄉
    ○○段391及同段391-1地號土地並在其上興建房屋出售（下
    稱第一次合夥），嗣於94年間再次合夥購買坐落於屏東縣長
    治鄉○○段675及同段675-1地號土地並在其上興建房屋出售
    （下稱第二次合夥）。上開合夥事業均係由被告執行合夥事
    務，且所興建之房屋均已銷售完畢，合夥之目的事業已完成
    。前後2次合夥，兩造約定合夥出資之比例均係原告30%，被
    告70 %。第一次合夥原告出資255萬元，第二次合夥原告出
    資213萬元。第一次合夥，被告總共給付原告的款項為320萬
    5,200元，第二次合夥被告總共給付原告的款項為286萬2,00
    0元，前後兩次合夥，被告共計給付原告606萬7,200元。被
    告雖有返還原告之出資，但卻未提出相關帳冊資料以供比對
    查核，經原告於96年1月23日以存證信函並多次電話催告，
    被告才於98年9月間交付計算明細表1張，惟該明細表仍有諸
    多瑕疵，由形式上觀察，即可見被告有短少給付之情形，且
    無帳冊憑證可供比對，原告乃又電請被告提供，卻遭被告拒
    絕，爰依民法合夥清算之規定請求被告清算合夥財產，為此
    提起本件訴訟等語。並聲明：被告應協同原告清算合夥財產
    。
三、被告則以：兩造確有合夥關係，且合夥事業已經完成，伊亦
    已返還原告兩次合夥之出資額並分配利益給原告。惟兩造前
    已約定原告不能干預被告有關工程進行之事項，諸如發包日
    期、工程交涉、建築設計、施工材料、被告助理人員薪資及
    建案銷售等。詎原告於合夥事業進行中即多次干預被告執行
    合夥事業，工程進行中，原告一再要求看帳冊，被告亦約原
    告至工地現場看帳冊，豈料原告就被告所提出之原始帳冊所
    列載之支出項目、數額，漫予指摘。原告未能體會建築工程
    如發包之交涉、外觀之設計、人事成本與建築品質，均為被
    告一手籌措，原告僅以乾股方式合夥，坐收乾股之利，猶事
    事指摘，被告無奈僅得告知原告往後如要看帳冊，可隨時來
    看被告所列之報表。更甚者，95年8 月11日因工程進行需款
    孔急，原告均不加理會，任由被告自行籌措資金支應，顯見
    原告不負責任之行為。又本案建築基地約124.58坪，以當時
    營造商承攬建價每坪5.5 萬至6 萬元計算，不含仲介、雜支
    ，建築成本即達747.48萬元，原告坐領乾股利益，是否有想
    到如此獲利是誰積年辛勞。被告所提出之報表帳冊，原告以
    一己之私，心存狐疑，縱經被告多次解釋，原告仍固執己見
    ，按帳目所列，既有爭執，允宜對帳，原告遽而興訟，並無
    實益等語，資為抗辯。並聲明：原告之訴駁回。
四、原告主張兩造於93、94年間前後兩次合夥經營上開土地買賣
    及興建房屋出售之事業，被告為合夥事務之執行人，第一次
    合夥原告出資255萬元，第二次合夥原告出資213萬元，兩造
    所經營上開合夥事業，因為房屋銷售完畢，目的事業已完成
    ，第一次合夥被告共給付原告320 萬5,200 元，第二次合夥
    被告共給付原告286 萬2,000 元，前後合計為606 萬7,200
    元等情，業據原告提出上開土地及建物登記謄本8 份、存證
    信函、計算明細表、存摺明細影本等件為證，復為被告所不
    爭執，自堪信為真。
五、按合夥人於合夥清算前，不得請求合夥財產之分析；合夥因
    目的事業已完成或不能完成者而解散；合夥解散後，其清算
    由合夥人全體或由其所選任之清算人為之。民法第682條第1
    項、第692條第3款、第694條第1項分別定有明文。換言之，
    合夥解散後，應先經清算程序。且合夥財產，依同法第697
    條第1項規定，應先清償合夥債務，或劃出必要之數額後尚
    有賸餘，始應返還各合夥人之出資，必清償合夥債務及返還
    各合夥人出資後，尚有賸餘者，始應按各合夥人應受分配利
    益之成數，分配於各合夥人，此觀同法第697條第2項、第69
    9條規定自明（最高法院86年台上字第2995號裁判意旨參照
    ）。本件兩造共同出資經營上開合夥事業，因房屋銷售完畢
    依上開規定，合夥事業因目的事業已經完成而解散，又合夥
    解散後，兩造並未依法由全體或由兩造選任之清算人行清算
    程序，清算合夥對外、對內之債權債務關係，亦為兩造所不
    爭之事實，則兩造於合夥事業解散後，自應依民法第694 條
    第1 項規定踐行清算程序。再者，合夥事業係由被告擔任合
    夥事務執行人，合夥事業相關帳冊憑證均由被告持有，則依
    民法第680 條準用同法第540 條規定，被告自有就執行合夥
    事務情形向原告報告之義務，則原告主張依上開規定，請求
    被告協同清算合夥財產，應屬可信。
六、綜上所述，兩造所營之合夥事業解散後，兩造並未依法踐行
    清算程序，則原告請求執行合夥事務之被告，提出帳冊憑證
    ，協同原告清算合夥財產，應屬有據。從而，原告依合夥契
    約之法律關係，請求被告應協同原告清算合夥財產，即有理
    由，應予准許。
七、訴訟費用負擔之依據：民事訴訟法第78條。
中    華    民    國    99    年    9    月    13    日
                        民事第二庭  法  官  陳威宏
正本係照原本作成。
如不服本判決，應於收受送達後20日內向本院提出上訴書狀，其
未表明上訴理由者，應於提出上訴後20日內向本院補提理由書狀
（均須按他造當事人之人數附繕本）。
中    華    民    國    99    年    9     月    14    日
                                    書記官  陳勃諺

司法院資訊處製作；財團法人民間司法改革基金會備份。
